臺灣士林地方法院刑事判決　　　　　　　96年度訴緝字第38號
公　訴　人　臺灣士林地方法院檢察署檢察官
被　　　告　丁○○
　　　　　　　　　　樓
上列被告因常業詐欺案件，經檢察官提起公訴（95年度偵字第64
00號、第6401號），本院於準備程序訊問被告後，被告為有罪之
陳述，經本院合議庭裁定改由受命法官獨任依簡式審判程序審理
，並判決如下：
    主  文
丁○○幫助連續意圖為自己不法之所有，以詐術使人將本人之物
交付，處有期徒刑陸月，如易科罰金以銀元佰元即新臺幣玖佰
元折算壹日，減為有期徒刑參月，如易科罰金以銀元佰元即新
臺幣玖佰元折算壹日。
    事  實
一、丁○○依其已成年之社會經驗，應有相當之智識程度，明知
    金融機構存摺帳戶及金融卡為個人信用之表徵，任何人只要
    有少許之金錢，均可自行到金融機構申請開立存款帳戶及申
    請金融卡，並無特別之窒礙，並可預見將自己在金融機構開
    立之帳戶其存摺、金融卡及密碼等金融帳戶資料交付或提供
    他人使用，可能因此幫助他人用以處理詐欺犯罪所得，致使
    被害人及警方追查無門，其明知年約50餘歲友人「高振焜」
    向其借用存款帳戶可能幫助犯罪集團犯罪所得財物，竟基於
    幫助詐欺之故意，於民國95年2 月間某日在臺北縣板橋市，
    同時將其臺北富邦商業銀行天母分行帳號000000000000號、
    華南商業銀行樟樹灣分行帳號000000000000號、誠泰商業銀
    行永和分行（已更名為臺灣新光商業銀行）帳號0000000000
    000 號及另一不詳金融機關帳號等共約四家金融機構之之存
    摺、金融卡及提款密碼借予「高振焜」，輾轉供詐欺集團使
    用。嗣該詐騙集團成員連續於附表所列時間以傳送電話簡訊
    及撥打電話之方式，向附表所列之人詐得附表所列款項，該
    詐騙集團並立即將款項提領一空，嗣經附表所示之乙○○、
    甲○○、丙○○等人先後發覺有異，始知受騙，隨即報警處
    理，而查悉上情。
二、案經臺北市政府警察局士林分局報請臺灣士林地方法院檢察
    署檢察官偵查起訴。
    理  由
一、
 (一)上揭犯罪事實，業據被告丁○○於本院審理時坦承不諱，核
   與證人即被害人乙○○、被害人甲○○、丙○○等人分別於
   警詢及本院審理時指訴遭受詐騙之情節均相吻合（95年度偵
   字第6400號卷第4 、5 頁、第6401號卷第1 、2 、62、63，
   本院卷第45、49、50、51頁）。此外，復有被害人乙○○之
   轉帳收據及轉帳存摺影本、被害人甲○○之轉帳收據及轉帳
   存摺影本、被害人丙○○於之轉帳存摺影本、與被告之華南
   銀行樟樹灣分行及臺北富邦銀行天母分行存款款帳戶開戶資
   料及交易明細表、誠泰商業銀行永和分行（已更名為臺灣新
   光商業銀行）帳號0000000000000 號開戶及基本資料查詢、
   臺北市第五信用合作社北投分社、陽信商業銀行北投分行、
   金山地區農會、建華商業銀行、華僑銀行、合作金庫商業銀
   行士林分行等開戶資料及交易明細等附卷可稽（95年度偵字
   第6400號卷第15、16、17、19、20頁，第6401號卷第13至22
   、35至38、65、75至79頁，本院95年度訴字第747 號卷）。
 (二)按金融存款帳戶，事關存戶個人財產權益之保障，與存戶之
   印鑑章、提款卡結合，其專屬性、私密性更形提高，除非本
   人或與本人具密切之關係者，難認有何理由可自由流通使用
   該存摺、印章、提款卡，一般人亦均有應妥為保管存摺、印
   鑑章、提款卡，以防止被他人冒用之認識，縱有特殊情況偶
   有將存摺、印鑑章、提款卡交付他人之需，亦必深入瞭解其
   用途後再行提供以使用，恆係吾人日常生活經驗與事理；且
   金融帳戶為個人理財之工具，申請開設金融帳戶並無任何特
   殊之限制，一般民眾皆可以存入最低開戶金額之方式申請開
   戶，一個人可以在不同之金融機構申請多數之存款帳戶使用
   ，並無何困難，此乃眾所週知之事實，則依一般人之社會生
   活經驗，苟見非親非故之人不以自己名義申請開戶，反而以
   出價蒐購或租用等方式向他人蒐集金融機構帳戶供己使用，
   衡情當知悉蒐集金融帳戶者，係將所蒐集之帳戶用於從事財
   產犯罪。況觀諸現今社會上，詐騙者蒐購人頭帳戶，持以作
   為信貸、手機簡訊詐欺之事，常有所聞，出賣或出借帳戶予
   非親非故之人，受讓人係為從事財產犯罪，已屬人盡皆知之
   事。本件被告丁○○明知存摺、提款卡及密碼等有關個人財
   產、身分之物品，將淪落於不明人士手中，極易被利用為與
   財產有關之犯罪工具，竟將其存摺等物交付予與其於身分上
   不具密切關係之人，顯然對於該帳戶將作為不法使用，有所
   認知，是雖卷內事證並無積極證據證明被告丁○○知悉實施
   詐欺者將如何犯罪，而無法於本件認定被告丁○○有實施詐
   欺犯行之共同犯意聯絡，但被告既對金融帳戶交付他人使用
   ，可能遭持以從事財產犯罪有所認知，其有幫助他人犯詐欺
   罪之不確定犯罪故意甚明，是被告之自白堪認屬實。本件事
   證明確，被告犯行堪予認定，應依法論科。
二、按刑法上之幫助犯，係對於犯罪與正犯有共同之認識，而以
    幫助之意思，對於正犯資以助力，而未參與實施犯罪之行為
    者而言（最高法院75年度臺上字第1509號、88年度臺上字第
    1270號判決亦同此意旨）。是以，如未參與實施犯罪構成要
    件之行為，且係出於幫助之意思提供助力，即屬幫助犯，而
    非共同正犯。本件被告基於幫助之犯意，先後提供其所有銀
    行存摺、提款卡及密碼交予「高振焜」之男子，再轉交由詐
    騙集團成員利用被告之幫助，意圖為自己不法所有之概括犯
    意，連續施用詐術使被害人乙○○、甲○○、丙○○等人陷
    於錯誤，因而轉帳匯款至被告所提供之上揭帳戶內，是被告
    所為係參與詐欺罪構成要件以外之行為，且在無證據證明被
    告係以正犯而非以幫助犯之犯意參與犯罪之情形下，應認其
    所為係幫助犯而非正犯行為。是核被告丁○○所為，係犯刑
    法第30條第1 項幫助犯刑法第339 條第1 項詐欺取財罪。
四、公訴人雖於起訴書認被告丁○○係犯刑法第30條第1 項、第
    340 條之幫助常業詐欺取財罪。然按刑法上之常業犯，係以
    同一犯罪行為之意思反覆為之而成立，是行為人須有反覆從
    事某種行為之主觀意思，並以該項行為之所得供作日常生活
    給養所須之客觀事實表現；惟依卷附之資料及證據，僅能證
    明前述不詳詐騙集團成員，以電話向被害人乙○○、甲○○
    、丙○○等人詐騙，使渠等陷於錯誤而匯款至被告所提供之
    前揭帳戶，除此之外，無證據證明另有詐欺犯行，亦無其他
    證據足以證明上開詐騙集團成員有恃該行為營生之客觀事實
    ，自難論以常業犯，是本件未緝獲之正犯依現存證據，應僅
    能成立普通詐欺罪之連續犯而非常業詐欺罪，惟公訴人於蒞
    庭時已當庭論告將被告所犯罪名變更為幫助刑法第339 條第
    1 項之詐欺取財罪，故本院無庸再變更起訴法條，附此敘明
    。
五、新舊法之適用：
    按被告行為後，刑法於94年2 月2 日修正公布，95年7 月1
    日施行，而刑法施行法亦於95年6 月14日增訂第1 條之1 。
    修正後刑法第2 條第1 項規定：「行為後法律有變更者，適
    用行為時之法律。但行為後之法律有利於行為人者，適用最
    有利於行為人之法律。」，係規範行為後法律變更所生新舊
    法律比較適用之準據法，於新法施行後，應適用修正後刑法
    第2 條第1 項之規定，為「從舊從輕」之比較（此條項規定
    ，僅係新、舊法之比較適用之宣示性指導原則，並非實體刑
    罰法律，自不生行為後法律變更之比較適用問題）。且比較
    時應就罪刑有關之共犯、未遂犯、想像競合犯、牽連犯、連
    續犯、結合犯，以及累犯加重、自首減輕暨其他法定加減原
    因（如身分加減）與加減例等一切情形，綜其全部罪刑之結
    果而為比較（最高法院95年第8 次刑事庭會議決議參照）。
    又比較適用最有利於行為人之法律，應就罪刑有關之一切情
    形，比較其全部之結果，而為一體之適用，不應一部分適用
    新法，一部分適用舊法（最高法院29年上字第964 號判例意
    旨參照）。經查：
  (一)幫助犯部分，修正前刑法第30條係規定：「幫助他人犯罪者
    ，為從犯。雖他人不知幫助之情者，亦同。從犯之處罰，得
    按正犯之刑減輕之。」，而修正後之刑法第30條則規定：「
    幫助他人實行犯罪行為者，為幫助犯。雖他人不知幫助之情
    者，亦同。幫助犯之處罰，得按正犯之刑減輕之。」，主要
    係文字用語上之修正，關於刑罰減輕之規定並無變更，無關
    成立幫助犯內容之實質之變更，不屬法律之變更，應逕適用
    修正後之規定，無須比較適用，先予敘明。
  (二)本件被告幫助犯詐欺罪及詐欺罪之正犯行為後，刑法第56條
    連續犯之規定業經刪除，該不詳詐騙集團成員之數犯罪行為
    ，於新法施行後，應予分論併罰。此刪除雖非犯罪構成要件
    之變更，但顯已影響行為人刑罰之法律效果，自屬法律有變
    更，依修正後刑法第2 條第1 項規定，比較新、舊法結果，
    仍應適用較有利於被告及正犯行為時法律即舊法論以連續犯
    。
  (三)又按新修正刑法於95年7 月1 日施行之前，刑法分則編有關
    罰金刑之貨幣單位係銀元；且依刑法分則編應處罰金者，應
    適用罰金罰鍰提高標準條例第1 條之規定。亦即應按各該具
    體條文制定或修正之先後，定其提高之倍數。惟被告行為後
    ，刑法施行法增訂第1 條之1 ，於同年6 月14日經總統公布
    ，並自同年7 月1 日起施行；該條規定：「中華民國94年1
    月7 日刑法修正施行後，刑法分則編所定罰金之貨幣單位為
    新臺幣。94年1 月7 日刑法修正時，刑法分則編未修正之條
    文定有罰金者，自94年1 月7 日刑法修正施行後，就其所定
    數額提高為30倍。但72年6 月26日至94年1 月7 日新增或修
    正之條文，就其所定數額提高為3 倍。」，亦即自95年7 月
    1 日起，刑法分則編所定罰金之貨幣單位，由原來之銀元改
    為新臺幣；且94年1 月7 日刑法修正時，刑法分則編未修正
    之條文定有罰金者，自95年7 月1 日起，有關罰金之數額提
    高為30倍。本件被告係犯刑法第339 條第1 項詐欺取財罪之
    幫助犯，該罪關於罰金刑之處罰，自24年7 月1 日公布施行
    後，即未再修正，依增訂刑法施行法第1 條之1 之規定，其
    罰金以新臺幣為單位，數額應提高30倍，此與修正前之罰金
    以銀元為單位，適用罰金罰鍰提高標準條例之結果應提高10
    倍者，對被告而言，並無不利（新臺幣與銀元之比例為1 ：
    3 ，換算結果，亦為30倍），依修正後刑法第2 條第1 項前
    段之規定，自應適用修正前之規定。
  (四)被告行為時之舊刑法第33條第5 款規定：「主刑之種類如左
    ：五、罰金：1 元以上。」，換算新臺幣後，為新臺幣3 元
    以上。惟被告行為後新刑法第33條第5 款係規定：「主刑之
    種類如下：五、罰金：新臺幣1 千元以上，以百元計算之。
    」，經比較修正前、後關於科處罰金刑之最低刑度規定，自
    應以被告行為時之舊刑法較有利於被告。
  (五)被告行為時之舊刑法第41條第1 項前段規定：「犯最重本刑
    為5 年以下有期徒刑以下之刑之罪，而受6 個月以下有期徒
    刑或拘役之宣告，因身體、教育、職業、家庭之關係或其他
    正當事由，執行顯有困難者，得以1 元以上3 元以下折算1
    日，易科罰金。」，上開易科罰金折算標準，並依被告行為
    時之罰金罰鍰提高標準條例第2 條前段（現已刪除）規定，
    就其原定數額提高為100 倍折算1 日，則被告行為時之易科
    罰金折算標準，應以銀元100 元以上300 元以下折算1 日，
    經折算為新臺幣後，應以新臺幣300 元以上900 元以下折算
    1 日。惟被告行為後之新刑法第41條第1 項前段則規定：「
    犯最重本刑為5 年以下有期徒刑以下之刑之罪，而受6 個月
    以下有期徒刑或拘役之宣告者，得以新臺幣1 千元、2 千元
    或3 千元折算1 日，易科罰金。」，比較修正前後之易科罰
    金折算標準，以適用被告行為時之舊刑法規定，並同時引用
    被告行為時之罰金罰鍰提高標準條例第2 條之規定，較有利
    於被告。
  (六)綜合上述各條文修正前、後之比較，揆諸前揭最高法院決議
    及修正後刑法第2 條第1 項規定之「從舊從輕」原則，修正
    後之規定並非較有利於被告，依修正後刑法第2 條第1 項前
    段規定，應整體適用行為時即修正前之刑法相關規定。
六、復按連續幫助與幫助連續原屬有別，如基於概括犯意，多次
    幫助他人犯罪，為連續幫助；如以一幫助行為，幫助他人連
    續犯罪，則為幫助連續，就幫助犯言，僅有一次之犯罪行為
    （最高法院86年度台上字第5680號判決可資照）。查詐騙集
    團成員持被告之存摺等物，連續對被害人乙○○、甲○○、
    丙○○等人施以詐術，時間緊接，且觸犯構成要件相同之罪
    名，為連續犯。再其行為僅止於幫助，爰依刑法第30條第2
    項之規定，按正犯之刑減輕之，並依法先加後減之。爰審酌
    被告提供其所有之金融帳戶存摺、提款卡予不詳姓名者使用
    ，所為已影響社會正常交易安全，增加被害人尋求救濟之困
    難，並使犯罪之追查趨於複雜，間接助長詐騙財產犯罪之氣
    焰，暨其犯罪動機、目的、手段、生活狀況、智識程度，及
    犯後坦承犯行等一切情狀，量處如主文所示之刑，並依95年
    7 月1 日修正生效前之刑法第41條第1 項前段規定諭知易科
    罰金之折算標準。又被告丁○○為本件犯罪時間係在中華民
    國96年4 月24日以前，合於中華民國96年罪犯減刑條例減刑
    條件，爰依該條例減輕其宣告刑二分之一，並依修正前刑法
    第41條第1 項諭知易科罰金之折算標準。
據上論斷，依刑事訴訟法第273 條之1 第1 項、第299 條第1 項
前段，刑法第2 條第1 項前段、第339 條第1 項、第30條第2 項
、修正前第41條第1 項前段，中華民國96年罪犯減刑條例第2 條
第1 項第3 款、第7 條，修正前罰金罰鍰提高標準條例第1 條前
段、第2 條，現行法規所定貨幣單位折算新臺幣條例第2 條，判
決如主文。
本案經檢察官陳國鳴到庭執行職務
中　　華　　民　　國　　96　　年　　7 　　月　　31　　日
                  刑事第三庭法  官    蔡明宏
以上正本證明與原本無異。
如不服本判決，應於判決送達後10日內，向本院提出上訴書狀，
上訴書狀應敘述上訴之理由。
                            書記官    陳佳伶
中　　華　　民　　國　　96　　年　　7 　　月　　31　　日
附表：
　┌─┬──────┬────┬────────┬───────┐
　│  │受騙時間    │被害人  │  詐騙方式      │ 匯款情形     │
  ├─┼──────┼────┼────────┼───────┤
  │1 │95年2月24日 │乙○○  │詐騙集團成員偽裝│轉帳新臺幣（下│
  │  │            │        │警員，以電話向被│同）1萬9987元 │
  │  │            │        │害人佯稱個人資料│至被告在臺北富│
  │  │            │        │遭利用，需將金融│邦銀行天母分行│
  │  │            │        │資料加密，使被害│帳戶中        │
  │  │            │        │人不疑有他而持金│              │
  │  │            │        │融卡前往提款機操│              │
  │  │            │        │作後，導致金錢匯│              │
  │  │            │        │入詐騙集團使用之│              │
  │  │            │        │帳戶            │              │
  ├─┼──────┼────┼────────┼───────┤
  │2 │95年3月2日  │甲○○  │詐騙集團成員自稱│轉帳2萬9983元 │
  │  │            │        │刑事警察局王科長│至被告在華南銀│
  │  │            │        │，向被害人佯稱帳│行樟樹灣分行帳│
  │  │            │        │號被盜用，請被害│戶中          │
  │  │            │        │人檢查帳戶並將存│              │
  │  │            │        │款轉入安全帳戶中│              │
  ├─┼──────┼────┼────────┼───────┤
  │3 │95年2月20日 │丙○○  │詐騙集團成員偽裝│轉帳3萬元至被 │
  │  │            │        │為臺北市刑事組人│告在臺北富邦銀│
  │  │            │        │員，以電話向被害│行天母分行之帳│
  │  │            │        │人謊稱帳號被盜領│戶中          │
  │  │            │        │，被害人按指示前│              │
  │  │            │        │往操作提款機而誤│              │
  │  │            │        │將金錢轉入詐騙集│              │
  │  │            │        │團使用之帳戶    │              │
  └─┴──────┴────┴────────┴───────┘
附錄本判決論罪科刑法條：
中華民國刑法第339條第1項
意圖為自己或第三人不法之所有，以詐術使人將本人或第三人之
物交付者，處5 年以下有期徒刑、拘役或科或併科1 千元以下罰
金。
